ACORDAO-COMPLETO-2445488

ACÓRDÃO 4082/2021 ATA 7/2021 - PRIMEIRA CÂMARA

VISTOS, relatados e discutidos estes autos de tomada de contas especial instaurada pelo então Ministério da Integração Nacional (MI) , em desfavor do Sr. Simeão Garcia do Nascimento, ex-prefeito de Tonantins/AM (gestão 2013-2016) , em razão da omissão no dever de prestar contas do termo de compromisso 45/2015 (Siafi 683835) .
ACORDAM os ministros do Tribunal de Contas da União, reunidos em sessão da 1ª Câmara, diante das razões expostas pelo relator, em:
9.1. acolher as alegações de defesa apresentadas pelo Sr. Simeão Garcia do Nascimento;
9.2. rejeitar as razões de justificativa e julgar irregulares as contas do Sr. Simeão Garcia do Nascimento, com fundamento no art. 16, III, "a", da Lei 8.443/1992;
9.3. aplicar ao Sr. Simeão Garcia do Nascimento a multa prevista no art. 58, II, da Lei 8.443/1992, no valor de R$ 10.000,00 (dez mil reais) , fixando o prazo de 15 (quinze) dias, a contar da notificação, para que comprove, perante o Tribunal (art. 214, III, "a", do RI/TCU) , o recolhimento da dívida aos cofres do Tesouro Nacional, atualizada monetariamente desde a data do presente acórdão até a do efetivo recolhimento, se for paga após o vencimento, na forma da legislação em vigor;
9.4. autorizar, desde logo, nos termos do art. 28, II, da Lei 8.443/1992, a cobrança judicial da dívida caso não atendida a notificação;
9.5. em cumprimento do disposto no § 3º do art. 16 da Lei 8.443/1992, remeter cópia desta deliberação à Procuradoria da República no Estado do Amazonas.

Tomada de contas especial instaurada em razão da omissão no dever de prestar contas de termo de compromisso.

Primeira Câmara

Município de Tonantins/AM.

3. Interessados/Responsáveis:
3.1. Responsável: Simeão Garcia do Nascimento (XXX.797.372-XX).

13.1. Ministros presentes: Walton Alencar Rodrigues (Presidente), Benjamin Zymler, Vital do Rêgo e Jorge Oliveira.
13.2. Ministros-Substitutos presentes: Augusto Sherman Cavalcanti e Weder de Oliveira (Relator).

ACORDAO-COMPLETO-2543110

Acórdão 2834/2023 - Primeira Câmara

WEDER DE OLIVEIRA

Reproduzo, a seguir, com os ajustes de forma, a instrução da Secretaria de Controle Externo de Tomada de Contas Especial (Secex-TCE) inserta à peça 41 dos presentes autos:
"INTRODUÇÃO
Cuidam os autos de tomada de contas especial instaurada pelo Ministério da Integração Nacional, em desfavor do Sr. Simeão Garcia do Nascimento, CPF XXX.797.372-XX, ex-Prefeito, em razão da omissão no dever de prestar contas do Termo de Compromisso 45/2015 (Siafi 683835) , cuja transferência do recursos ao Município de Tonantins/AM foi autorizada pela Portaria/MI 129, de 12/7/2015, do Secretário Nacional de Proteção e Defesa Civil - Substituto (peça 1, p. 35) , tendo por objeto 'a execução de ações de socorro, assistência às vítimas e restabelecimento de serviços essenciais" no Município de Tonantins - AM', conforme Plano Detalhado de Resposta (peça 1, p. 57-63) . 
HISTÓRICO
O Termo de Compromisso 45/2015 (Siafi 683835) previa a liberação do valor de R$ 258.943,71, com prazo de execução das obras e serviços fixado em 180 dias, contados a partir da publicação no Diário Oficial da União (DOU) da Portaria/MI 129, de 12/7/2015, o que ocorreu em 15/7/2015 (peça 1, p. 36) , e da apresentação da prestação de contas em até 30 (trinta) dias a partir do término da vigência. Os recursos foram liberados por meio da Ordem Bancária 2015OB800161, emitida em 26/6/2015 (peça 1, p. 51) .
Não houve fiscalização in loco do objeto pelo concedente. Em 27/1/2016, tendo encerrado a vigência do Termo de Compromisso 45/2015 (Siafi 683835) em 10/1/2016, foi expedido o Ofício 54/2016/DGI/SECEX/MI (peça 1, p. 72-73) , informando sobre as providências necessárias à apresentação da prestação de contas ou a devolução dos recursos. Em 4/4/2016, conforme Despacho constante da peça 1 (p. 80-81) , procedeu-se ao registro de inadimplência do Município, tendo sido o responsável comunicado desta providência por meio do Ofício 211/DGI/SECEX/MG, de 7/4/2016 (peça 1, p. 84-85) .
Por meio do Parecer Financeiro 141/2016/DTCE/CDTCE/CGCONV/DGI/SECEX/MI (peça 1, p. 92-94) e do Despacho de 4/8/2016 (peça 1, p. 95) , informou-se acerca da omissão da prestação de contas e recomendou-se a continuidade das apurações de instauração da Tomada de Contas Especial.
Consta no quadro do item 9 do Relatório de Tomada de Contas Especial 056/2016 (peça 1, p. 104-109) a relação das notificações expedidas visando à regularização das contas e/ou ao ressarcimento do dano e, no item 10, referente ao resumo das análises sobre as manifestações apresentadas em resposta às referidas notificações, fez-se o registro da ocorrência de inércia do responsável.
No Relatório de Tomada de Contas Especial 056/2016 (peça 1, p. 104-109) , concluiu-se que o prejuízo importaria no valor apurado de R$ 258.943,71, imputando-se a responsabilidade ao Sr. Simeão Garcia do Nascimento, CPF 	XXX.797.372-XX, Ex-Prefeito Municipal de Tonantins/AM (Gestão 2013-2016) .
O Relatório de Auditoria 618/2017 da Controladoria Geral da União (peça 1, p. 112-114) também chegou às mesmas conclusões. Após serem emitidos o Certificado de Auditoria e o Parecer do Dirigente de Controle Interno (peça 1, p. 115-118) , bem como o Pronunciamento Ministerial (peça 1, p. 127) , o processo foi remetido a este Tribunal.
Na instrução inicial (peça 5) , após análise dos autos, verificou-se que não houve prestação de contas relativa aos recursos federais repassados ao Município de Tonantins/AM por meio do Termo de Compromisso 45/2015. Constatou-se, também, a ausência de extratos bancários da conta específica, documentos reputados necessários para a verificação da movimentação financeira dos recursos, além de cópia de cheques emitidos, bem como ou de outros documentos de saques e transferências e do comprovante de rendimentos da aplicação financeira. Propôs-se, então, diligência ao Banco do Brasil para que encaminhasse a referida documentação.
A proposta supra contou com a anuência da Unidade Técnica (peça 7) . Por meio do Ofício 569/2018 - TCU/Secex-TCE, de 9/7/2018 (peça 8, v. AR à peça 9) efetuou-se a diligência proposta. Ante a insuficiência das informações encaminhadas pelo Banco do Brasil, propôs-se efetuar nova diligência (peça 17) ao banco para o encaminhamento dos extratos.
Por meio do Ofício 13151/2019 - TCU/Seproc, de 28/11/2019 (peça 20) efetuou-se nova diligência ao Banco do Brasil, que encaminhou a documentação solicitada (peças 22-26) .
Na instrução anterior (peça 29) , após análise da documentação encaminhada (peças 22-26) , verificou-se que o crédito na conta específica, no valor de R$ 258.943,71, ocorreu em 30/6/2015, conforme extrato anexo (peça 24, p. 1) ; constatou-se que os pagamentos efetuados não ocorreram mediante a emissão de cheques ou transferência, uma vez que os lançamentos a débito da referida conta são referentes à 'pagamento cartão crédito'; e que restou um saldo de R$ 2.562,46, os quais permaneceram aplicados até 5/12/2016.
Concluiu-se, então, pela necessidade de realização de citação e audiência, nos moldes abaixo:
1.1. Irregularidade 1: não comprovação da boa e regular aplicação dos recursos federais repassados ao município de Tonantins/AM, em face da omissão no dever de prestar contas dos valores transferidos por força do Termo de Compromisso 45/2015, cujo prazo para prestação de contas se encerrou em 9/2/2016.
1.1.1. Evidências da irregularidade: Parecer Financeiro 141/2016 (peça 1, p. 92-94) .
1.1.2. Normas infringidas: Art. 37, caput, c/c o art. 70, parágrafo único, da Constituição da República Federativa do Brasil; art. 93, do Decreto-lei 200/1967; art. 66, do Decreto 93.872/1986.
1.1.3. Débitos relacionados ao responsável Simeão Garcia do Nascimento, CPF XXX.797.372-XX:
	Data de ocorrência
	Valor histórico (R$) 

	30/6/2015
	258.943,71

1.1.4. Cofre credor: Tesouro Nacional
1.1.5. Responsável: Simeão Garcia do Nascimento, CPF XXX.797.372-XX.
1.1.6. Conduta: Não demonstrar a boa e regular aplicação dos recursos federais transferidos por força do Termo de Compromisso 45/2015, cujo prazo para prestação de contas se encerrou em 9/2/2016, em face da omissão na prestação de contas.
1.1.7. Nexo de causalidade: A conduta descrita impediu o estabelecimento do nexo causal entre as possíveis despesas efetuadas com os recursos recebidos, no âmbito do instrumento em questão.
1.1.8. Culpabilidade: Não há excludentes de ilicitude, de culpabilidade e de punibilidade; é razoável supor que o responsável tinha consciência da ilicitude de sua conduta; era exigível conduta diversa da praticada, qual seja, desincumbir-se do seu dever por meio da apresentação da prestação de contas no prazo e forma devidos. 
1.1.9. Encaminhamento: citação.
1.2. Irregularidade 2: não cumprimento do prazo originalmente estipulado para prestação de contas dos recursos federais transferidos por força do Termo de Compromisso 45/2015, cujo prazo encerrou-se em 9/2/2016.
1.2.1. Evidências da irregularidade: Parecer Financeiro 141/2016 (peça 1, p. 92-94) .
1.2.2. Normas infringidas: art. 37, caput, c/c o art. 70, parágrafo único, da Constituição da República Federativa do Brasil; art. 93, do Decreto-lei 200/1967; art. 66, do Decreto 93.872/1986.
1.2.3. Responsável: Simeão Garcia do Nascimento, CPF XXX.797.372-XX.
1.2.4. Conduta: descumprir o prazo originalmente estipulado para prestação de contas dos recursos federais recebidos à conta do instrumento em questão, o qual se encerrou em 9/2/2016.
1.2.5. Nexo de causalidade: A conduta descrita impediu o estabelecimento do nexo causal entre as possíveis despesas efetuadas com os recursos recebidos, no âmbito do instrumento em questão.
1.2.6. Culpabilidade: não há excludentes de ilicitude, de culpabilidade e de punibilidade; é razoável supor que o responsável tinha consciência da ilicitude de sua conduta; era exigível conduta diversa da praticada, qual seja, desincumbir-se do seu dever por meio da apresentação da prestação de contas no prazo e forma devidos. 
1.2.7. Encaminhamento: audiência.
Em cumprimento ao pronunciamento da unidade (peça 31) , foi efetuada citação do responsável, nos moldes adiante: 
	Comunicação: Ofício 16808/2020 - Seproc (peça 33) 
Data da Expedição: 21/4/2020
Data da Ciência: 19/5/2020 (peça 36) 
Nome Recebedor: Simeão do Nascimento
Observação: Ofício enviado para o endereço da responsável, conforme pesquisa de endereço nos sistemas corporativos do TCU (peça 32) .
Fim do prazo para a defesa: 3/6/2020
	
ANÁLISE DOS PRESSUPOSTOS DE PROCEDIBILIDADE DA IN/TCU 71/2012
Apreciação do Prejuízo ao Contraditório e Ampla Defesa
Verifica-se que não houve o transcurso de mais de dez anos desde o fato gerador sem que tenha havido a notificação do responsável pela autoridade administrativa federal competente (art. 6º, inciso II, c/c art. 19 da IN/TCU 71/2012, modificada pela IN/TCU 76/2016) , uma vez que o fato gerador da irregularidade sancionada, qual seja, a omissão no dever de prestar contas, ocorreu em 9/2/2016 (peça 1, p. 81-81) , e o responsável foi notificado sobre a irregularidade pela autoridade administrativa competente por meio do expediente datado de 7/4/2016 (peça 1, p. 84-85) , cuja ciência ocorreu em 20/2/2016 (peça 1, p. 91) .
Valor de Constituição da TCE 	
Verifica-se, ainda, que o valor atualizado do débito apurado (sem juros) em 1/1/2017 é de superior ao limite mínimo de R$ 100.000,00, na forma estabelecida conforme os arts. 6º, inciso I, e 19 da IN/TCU 71/2012, modificada pela IN/TCU 76/2016. 
OUTROS DÉBITOS NOS SISTEMAS DO TCU COM OS MESMOS RESPONSÁVEIS
Informa-se que foi encontrado débito imputável aos responsáveis em outros processos no Tribunal:
	Responsável_

	Simeão Garcia do Nascimento
	Processo 008.858/2015-2 (TCE, aberto) 

A tomada de contas especial está, assim, devidamente constituída e em condição de ser instruída.
EXAME TÉCNICO  
O responsável, embora não tenha apresentado argumentos a título de alegações de defesa e razões de justificativa, encaminhou os documentos anexos (peça 35) , os quais serão analisados com o fim de verificar a possibilidade de afastamento do débito, uma vez que, conforme jurisprudência deste Tribunal, a comprovação tardia da aplicação dos recursos pode afastar o débito, mas não a irregularidade da omissão não justificada (v. Acórdão 1217/2019-TCU-Plenário, rel. Ministro Augusto Sherman, 1792/2009 - Plenário, rel. Ministro Walton Alencar, 4704/2020 - TCU - Primeira Câmara, rel. Ministro Benjamin Zymler) .
Foram encaminhados os documentos apontados na tabela abaixo:
	Documento
	Localização (peça 35) 

	Demonstrativo da receita e despesa
	p. 2

	Conciliação bancária
	p. 3

	Extrato da conta corrente
	p. 4, 5, 7, 9, 13, 15, 16, 17, 18, 21, 24, 27, 29, 31, 33, 36, 39, 42, 43, 45, 48

	Extrato da conta poupança
	p. 6, 10, 14, 20, 23, 26, 35, 38, 41, 47, 50

	Extrato aplicação
	p. 8, 11, 12, 19, 22, 25, 28, 30, 32, 34, 37, 40, 44, 46, 49

	Relatório de execução físico-financeira
	p. 51

	Relação de pagamentos 
	p. 52

	Nota fiscal 3608, R$ 16.222,95
	p. 53

	Recibo referente à nota fiscal acima
	p. 54

	Nota fiscal 3609, R$ 20.543,58
	p. 55

	Recibo referente à nota fiscal acima
	p. 56

	Nota fiscal 3610, R$  10.057,68
	p. 57

	Recibo referente à nota fiscal acima
	p. 58

	Nota fiscal avulsa 8258, R$ 12.000,00
	p. 59

	Recibo referente à nota fiscal acima
	p. 60

	ISS, R$ 600,00
	p. 61

	Nota fiscal avulsa 2859, R$ 20.000,00
	p. 62

	Recibo referente à nota fiscal acima
	p. 63

	ISS, R$ 1.000,00
	p. 64

	Nota fiscal 124, R$ 29.700,00
	p. 65

	Recibo referente à nota fiscal acima
	p. 66

	Nota fiscal 123, R$ 37.000,00
	p. 67

	Recibo referente à nota fiscal acima
	p. 68

	Nota fiscal 126, R$ 3.300,00
	p. 69

	Recibo referente à nota fiscal acima
	p. 70

	Nota fiscal 129, R$ 385,00
	p. 71

	Recibo referente à nota fiscal acima
	p. 72

	Nota fiscal 3681, R$ 19.974,50
	p. 73

	Recibo referente à nota fiscal acima
	p. 74

	Nota fiscal 6, R$ 89.760,00
	p. 75

	Recibo referente à nota fiscal acima
	p. 76

	Relação de bens
	p. 77

	Relatório de cumprimento do objeto 
	p. 78

	GRU (recolhimento) de R$ 2.437,65
	p. 79-80

	Declaração de guarda e conservação dos documentos contábeis
	p. 81

Os comprovantes apresentados apontam gastos no total de R$ 260.543,71, bem como a devolução do saldo de R$ 2.435,08 (v. peça 35, p. 49 e 80) .
Foi possível verificar a veracidade das notas fiscais eletrônicas emitidas no portal na nota fiscal eletrônica (https://www.nfe.fazenda.gov.br/portal) . Verificou-se, ainda, que as mesmas continham a indicação do convênio, bem como o devido atesto. As aquisições de produtos e serviços constantes das mesmas referem-se ao objeto do ajuste firmado.
Entende-se, portanto, que a documentação apresentada permite afastar o débito imputado ao responsável. 
Prescrição da Pretensão Punitiva
Vale ressaltar que a pretensão punitiva do TCU, conforme Acórdão 1441/2016-TCU-Plenário, Relator Min. Benjamin Zymler, que uniformizou a jurisprudência acerca dessa questão, subordina-se ao prazo geral de prescrição indicado no art. 205 do Código Civil, que é de dez anos, contado da data de ocorrência da irregularidade sancionada, nos termos do art. 189 do Código Civil, sendo este prazo interrompido pelo ato que ordenar a citação, a audiência ou a oitiva do responsável.
No caso em exame, não ocorreu a prescrição da pretensão punitiva, uma vez que a irregularidade sancionada deu-se em 9/2/2016 e o ato de ordenação da citação ocorreu em 17/4/2020 (peça 31) .
CONCLUSÃO
Em face da análise promovida nos itens 18-22 da seção 'Exame Técnico', propõe-se acatar a documentação apresentada e afastar o débito imputado ao Sr. Simeão Garcia do Nascimento. Entretanto, o mesmo não apresentou justificativas para o não cumprimento do prazo originalmente estipulado para prestação de contas dos recursos federais transferidos por força do Termo de Compromisso 45/2015, cujo prazo encerrou-se em 9/2/2016.
Citado o responsável pela não comprovação da boa e regular gestão dos recursos ante a omissão no dever de prestar contas, bem como instado a justificar a omissão, o mesmo não apresentou argumentos, limitando-se ao encaminhamento de documentos. Desse modo, suas contas devem, desde logo, ser julgadas irregulares, nos termos do art. 202, § 6º, do Regimento Interno/TCU, procedendo-se à aplicação da multa prevista no art. 58, inciso I, da Lei 8.443/1992. 
PROPOSTA DE ENCAMINHAMENTO
Diante do exposto, submetem-se os autos à consideração superior, propondo:
a) afastar o débito imputado ao Sr. Simeão Garcia do Nascimento, CPF XXX.797.372-XX;
b) julgar irregulares, nos termos dos arts. 1º, inciso I, 16, inciso III, alínea 'a', da Lei 8.443/1992, c/c os arts. 19 e 23, inciso III, da mesma Lei, e com arts. 1º, inciso I, 209, inciso I, 210 e 214, inciso III, do Regimento Interno/TCU, as contas do Sr. Simeão Garcia do Nascimento (CPF XXX.797.372-XX) ;
c) aplicar ao Sr. Simeão Garcia do Nascimento (CPF XXX.797.372-XX) a multa prevista no art. 58, inciso I, da Lei 8.443/1992 c/c o art. 268 do Regimento Interno, com a fixação do prazo de quinze dias, a contar da notificação, para comprovar, perante o Tribunal (art. 214, inciso III, alínea 'a', do Regimento Interno) , o recolhimento da dívida aos cofres do Tesouro Nacional, atualizada monetariamente desde a data do acórdão até a do efetivo recolhimento, se for paga após o vencimento, na forma da legislação em vigor;
d) autorizar, desde logo, a cobrança judicial da dívida, caso não atendida a notificação, na forma do disposto no art. 28, inciso II, da Lei 8.443/1992;
e) autorizar também, desde logo, se requerido, com fundamento no art. 26, inciso I, da Lei 8.443, de 1992, c/c o art. 217, §§ 1º e 2º do Regimento Interno do TCU, o parcelamento da dívida em até 36 parcelas, incidindo, sobre cada parcela, corrigida monetariamente, os correspondentes acréscimos legais, fixando-lhe o prazo de quinze dias, a contar do recebimento da notificação, para comprovar, perante o Tribunal, o recolhimento da primeira parcela, e de trinta dias, a contar da parcela anterior, para comprovar os recolhimentos das demais parcelas, devendo incidir, sobre cada valor mensal, atualizado monetariamente, os juros de mora devidos, no caso do débito, na forma prevista na legislação em vigor, alertando o responsável de que a falta de comprovação do recolhimento de qualquer parcela importará o vencimento antecipado do saldo devedor, nos termos do § 2º do art. 217 do Regimento Interno deste Tribunal; 
f) enviar cópia do Acórdão a ser prolatado, à Procuradoria da República no Estado do Amazonas, nos termos do à § 3º do art. 16 da Lei 8.443/1992, c/c o § 7º do art. 209 do Regimento Interno do TCU, para adoção das medidas cabíveis, informando-lhe que o inteiro teor da deliberação pode ser consultado no endereço http://www.tcu.gov.br/acordaos; e
g) enviar cópia do Acórdão que vier a ser proferido ao Ministério do Desenvolvimento Regional e ao responsável, para ciência, informando que a presente deliberação, acompanhada do Relatório e do Voto que a fundamenta, está disponível para a consulta no endereço www.tcu.gov.br/acordaos, além de esclarecer que, caso requerido, o TCU poderá fornecer sem custos as correspondentes cópias, de forma impressa."
2.	O MP/TCU, representado pelo procurador Rodrigo Medeiros de Lima, manifestou-se nos seguintes termos (peça 44) :
"Cuidam os autos de tomada de contas especial (TCE) instaurada pelo Ministério da Integração Nacional, em desfavor do Sr. Simeão Garcia do Nascimento, ex-Prefeito, em razão da omissão no dever de prestar contas do Termo de Compromisso 45/2015 (Siafi 683835) , cuja transferência do recursos ao Município de Tonantins/AM foi autorizada pela Portaria/MI 129, de 12/7/2015, do Secretário Nacional de Proteção e Defesa Civil - Substituto (peça 1, p. 35) , tendo por objeto 'a execução de ações de socorro, assistência às vítimas e restabelecimento de serviços essenciais no Município de Tonantins - AM', conforme Plano Detalhado de Resposta (peça 1, p. 57-63) .
2. Em seu Relatório de TCE (peça 1, p. 104-109) , o tomador de contas concluiu que o prejuízo importaria no valor apurado de R$ 258.943,71, imputando-se a responsabilidade ao Sr. Simeão Garcia do Nascimento.
3. Após a remessa da TCE ao Tribunal de Contas da União (TCU) , a Secretaria de Controle Externo de Tomada de Contas Especial (Secex-TCE) analisou os elementos constantes dos autos e concluiu pela necessidade de realização de diligência ao Banco do Brasil para que encaminhasse extratos bancários da conta específica, além da citação e audiência de Simeão Garcia do Nascimento pela não comprovação da boa e regular aplicação dos recursos federais repassados ao município de Tonantins/AM, em face da omissão no dever de prestar contas dos valores transferidos por força do Termo de Compromisso 45/2015 e pelo não cumprimento do prazo originalmente estipulado para prestação de contas dos recursos federais, encerrado em 9/2/2016.
4. Promovidas as regulares notificações, o Banco do Brasil encaminhou a documentação solicitada às peças 22-26. O Sr. Simeão Garcia do Nascimento, apesar de não ter apresentado argumentos a título de alegações de defesa e razões de justificativa, encaminhou os documentos à peça 35.
5. Após a análise dos autos, a Secex-TCE propôs, em pareceres uniformes (peças 41-43) , no essencial: (i) afastar o débito imputado ao Sr. Simeão Garcia do Nascimento, (ii) julgar-lhe irregulares as contas e aplicar-lhe, a multa prevista no art. 58, inciso I, da Lei 8.443/1992 c/c o art. 268 do Regimento Interno.
***
6. A Secex-TCE entendeu que os comprovantes apresentados apontam gastos no total de R$ 260.543,71 (peça 41, p. 5, parágrafo 20) , bem como a devolução do saldo de R$ 2.437,65 (peça 35, p. 49 e 80) . Ocorre que os pagamentos efetuados não ocorreram mediante a emissão de cheques ou transferência, uma vez que os lançamentos a débito da aludida conta são referentes à 'pagamento cartão crédito' (peça 24, p. 3) , o que impossibilita verificar o nexo de causalidade entre a execução do objeto do Termo de Compromisso e os recursos federais transferidos à municipalidade. Ademais, não é possível identificar, no extrato da conta corrente (peça 24) , débitos correspondentes aos valores da Nota Fiscal 3681 de R$ 19.974,50, emitida em 21/9/2015 (peça 35, p. 73) , da Nota Fiscal 6 de R$ 89.760,00, emitida em 14/10/2015 (peça 35, p 75) e do pagamento de INSS de R$ 600,00 e R$ 1.000,00, com vencimento 31/8/2015 (peça 35, p. 61 e 64) . 
7. Ressalta-se, ainda, que no período que abrange as datas de emissão das referidas notas fiscais e as datas de vencimento e pagamento de INSS, não há débitos lançados na conta específica, a qual, diga-se, não apresenta lançamentos a débito entre 2/9/2015 e 23/12/2015 (peça 24, p. 5-7) .
8. Verificamos, porém, a devolução de R$ 2.437,65, em 5/12/2016 (peça 35, p. 80) , que deverá ser excluído do débito.
9. Desse modo, este representante do Ministério Público de Contas da União manifesta-se por que as contas do Sr. Simeão Garcia do Nascimento sejam julgadas irregulares, com fundamento no artigo 16, inciso III, alínea 'b' e 'c', da Lei 8.443/1992, condenando-o ao débito de R$ 258.943,71 (30/6/2015, conforme peça 35, p. 4) , deduzido do saldo de R$ 2.437,65 devolvido (5/12/2016, conforme peça 35, p. 80) , e aplicando-lhe a multa prevista no artigo 57, da mesma Lei."
É o relatório.

Mario Vitor Magalhães Aufiero (OAB/AM 8787), representando Simeão Garcia do Nascimento.

Procurador Rodrigo Medeiros de Lima.

TOMADA DE CONTAS ESPECIAL. TERMO DE COMPROMISSO. ÁREAS DE DESASTRES. OMISSÃO NO DEVER DE PRESTAR CONTAS. CITAÇÃO. AUDIÊNCIA. APRESENTAÇÃO DA PRESTAÇÃO DE CONTAS. COMPROVAÇÃO DA BOA E REGULAR GESTÃO DOS RECURSOS TRANSFERIDOS. AFASTAMENTO DO DÉBITO. AUSÊNCIA DE RAZÕES DE JUSTIFICATIVA PARA A OMISSÃO. CONTAS IRREGULARES. MULTA. COMUNICAÇÕES.

TOMADA DE CONTAS ESPECIAL (TCE)

Secretaria de Controle Externo de Tomada de Contas Especial (Secex-TCE).

Em exame, processo de tomada de contas especial instaurada pelo então Ministério da Integração Nacional (MI) em desfavor do Sr. Simeão Garcia do Nascimento, ex-prefeito de Tonantins/AM (gestão 2013-2016) , em razão da omissão no dever de prestar contas relativo ao termo de compromisso 45/2015 (Siafi 683835) . 
O objeto da avença foi a execução de ações de socorro, assistência às vítimas e restabelecimento de serviços essenciais no município, conforme plano de trabalho, em razão da situação de emergência ocasionada pelas inundações que ocorreram na região em abril de 2015.
Os recursos federais, no valor de R$ 258.943,71, foram transferidos em 30/6/2015 e a respectiva prestação de contas deveria ter sido apresentada até 9/2/2016, ainda na gestão do Sr. Simeão Garcia do Nascimento.
Por meio do relatório de TCE 56/2016, o então MI, atual Ministério do Desenvolvimento Regional, imputou responsabilidade ao Sr. Simeão Garcia do Nascimento, na condição de gestor dos recursos, pela totalidade dos valores repassados pela União no valor original de R$ 258.943,71.
No âmbito desta Corte de Contas, foi realizada, antes da citação, diligência para obtenção dos extratos bancários relativos ao ajuste. Como resultado, observou-se que diversos pagamentos efetuados pelo município não haviam ocorrido mediante a emissão de cheques ou transferências, mas a título de "pagto cartão crédito"[footnoteRef:2]. [2:  Peça 24.] 
Com base nessa informação, foi realizada a citação (irregularidade 1) e a audiência (irregularidade 2) do referido gestor, nos seguintes termos:
"Irregularidade 1: não comprovação da boa e regular aplicação dos recursos federais repassados ao município de Tonantins/AM, em face da omissão no dever de prestar contas dos valores transferidos por força do Termo de Compromisso 45/2015, cujo prazo para prestação de contas se encerrou em 9/2/2016.
Irregularidade 2: não cumprimento do prazo originalmente estipulado para prestação de contas dos recursos federais transferidos por força do Termo de Compromisso 45/2015, cujo prazo encerrou-se em 9/2/2016."
O responsável, embora não tenha apresentado argumentos a título de alegações de defesa e de razões de justificativa, encaminhou os documentos, incluindo notas fiscais, extratos bancários e outros[footnoteRef:3], que foram devidamente analisados pela unidade instrutiva. [3:  Peça 35.] 
Os comprovantes anexados aos autos apontam gastos, de acordo com a Secex-TCE, no total de R$ 260.543,71, bem como a devolução do saldo de R$ 2.437,65[footnoteRef:4]. [4:  Peça 35, p. 80.] 
A secretaria verificou a veracidade das notas fiscais eletrônicas, apresentadas pelo responsável, no portal da nota fiscal eletrônica (https://www.nfe.fazenda.gov.br/portal) . Observou, ainda, que os documentos fiscais continham a indicação do convênio, bem como o devido atesto. Ademais, a unidade destaca que as aquisições de produtos e serviços se referem ao objeto do ajuste firmado.
Assim, a Secex-TCE entende que a documentação permite afastar o débito imputado ao responsável. No entanto, destaca que a comprovação tardia da aplicação dos recursos pode afastar o débito, mas não a irregularidade da omissão não justificada, conforme consolidada jurisprudência desta Corte (Acórdão 1217/2019-TCU-Plenário, relator ministro-substituto Augusto Sherman, 1792/2009 - TCU - Plenário, relator ministro Walton Alencar Rodrigues, 4704/2020 - TCU - 1ª Câmara, relator ministro Benjamin Zymler) .
Portanto, dado que o responsável não apresentou justificativas para o não cumprimento do prazo originalmente estipulado para prestação de contas dos recursos federais transferidos por força do termo de compromisso 45/2015, a unidade instrutiva entende, no mérito, que as contas do Sr. Simeão Garcia do Nascimento devem ser julgadas irregulares, nos termos do art. 202, § 6º, do RITCU, procedendo-se à aplicação da multa prevista no art. 58, I, da Lei 8.443/1992.
O MP/TCU, representado pelo procurador Rodrigo Medeiros de Lima, divergiu da proposta da unidade instrutiva nos seguintes termos (peça 44) :
"6. A Secex-TCE entendeu que os comprovantes apresentados apontam gastos no total de R$ 260.543,71 (peça 41, p. 5, parágrafo 20) , bem como a devolução do saldo de R$ 2.437,65 (peça 35, p. 49 e 80) . Ocorre que os pagamentos efetuados não ocorreram mediante a emissão de cheques ou transferência, uma vez que os lançamentos a débito da aludida conta são referentes à 'pagamento cartão crédito' (peça 24, p. 3) , o que impossibilita verificar o nexo de causalidade entre a execução do objeto do Termo de Compromisso e os recursos federais transferidos à municipalidade. Ademais, não é possível identificar, no extrato da conta corrente (peça 24) , débitos correspondentes aos valores da Nota Fiscal 3681 de R$ 19.974,50, emitida em 21/9/2015 (peça 35, p. 73) , da Nota Fiscal 6 de R$ 89.760,00, emitida em 14/10/2015 (peça 35, p 75) e do pagamento de INSS de R$ 600,00 e R$ 1.000,00, com vencimento 31/8/2015 (peça 35, p. 61 e 64) . 
7. Ressalta-se, ainda, que no período que abrange as datas de emissão das referidas notas fiscais e as datas de vencimento e pagamento de INSS, não há débitos lançados na conta específica, a qual, diga-se, não apresenta lançamentos a débito entre 2/9/2015 e 23/12/2015 (peça 24, p. 5-7) .
8. Verificamos, porém, a devolução de R$ 2.437,65, em 5/12/2016 (peça 35, p. 80) , que deverá ser excluído do débito.
9. Desse modo, este representante do Ministério Público de Contas da União manifesta-se por que as contas do Sr. Simeão Garcia do Nascimento sejam julgadas irregulares, com fundamento no artigo 16, inciso III, alínea 'b' e 'c', da Lei 8.443/1992, condenando-o ao débito de R$ 258.943,71 (30/6/2015, conforme peça 35, p. 4) , deduzido do saldo de R$ 2.437,65 devolvido (5/12/2016, conforme peça 35, p. 80) , e aplicando-lhe a multa prevista no artigo 57, da mesma Lei."
O MP/TCU opina que, dada a quebra de nexo decorrente de pagamentos realizados por cartão de crédito, somada ao fato de que alguns valores não puderam ser identificados, o responsável deve ressarcir integralmente o valor da avença. Não consta manifestação relativa à omissão do dever de prestar contas.
II
A discussão destes autos está relacionada à comprovação ou não do nexo de causalidade entre os recursos transferidos e o objeto realizado, uma vez que os pagamentos não foram identificados por intermédio de cheques ou transferências, mas efetuados por cartão de crédito.
A unidade instrutiva entende que os documentos podem ser aceitos e o débito pode ser afastado. O MP/TCU opina de modo diverso.
O termo de compromisso foi celebrado por intermédio da Portaria MI 129, de 12/7/2015. Em seu preâmbulo, é citado o Decreto 7.257/2010, que regulamenta a Lei 12.340/2010, que dispõe sobre as transferências de recursos para ações de socorro, assistência às vítimas, restabelecimento de serviços essenciais e reconstrução das áreas atingidas por desastre e sobre a prestação de contas e fiscalização dos recursos transferidos.
O decreto assim dispõe:
"Art. 9-A. O pagamento das despesas realizadas pelo ente beneficiário com os recursos transferidos pelo Ministério da Integração Nacional para a execução das ações especificadas nos incisos V, VI e VII do art. 2º será efetuado por meio do Cartão de Pagamento de Defesa Civil - CPDC, vinculado à conta específica mantida em instituição financeira oficial federal, nos termos deste Decreto. (Incluído pelo Decreto nº 7.505, de 2011) 
Parágrafo único. O CPDC é instrumento de pagamento, emitido em nome do órgão ou entidade do Estado, Distrito Federal ou Município beneficiário, operacionalizado por instituição financeira oficial federal contratada e utilizado exclusivamente pelo portador nele identificado, respeitados os limites deste Decreto. (Incluído pelo Decreto nº 7.505, de 2011) ."
Há um conjunto de dispositivos regulamentadores do uso do cartão no citado normativo, todos sob a supervisão e orientação normativa do então Ministério da Integração Nacional. 
O nexo entre os recursos recebidos e sua aplicação é normalmente estabelecido por meio do confronto de termos do convênio, plano de trabalho, notas fiscais e extratos bancários, entre outros documentos. A discriminação dos pagamentos, por meio de cheque ou transferências, no extrato bancário, documento fornecido por terceiro imparcial (uma instituição financeira) , funciona como um elemento a mais para facilitar o confronto entre diversos outros documentos. Contudo, no caso em comento, a própria legislação infralegal determina que seja utilizado cartão de pagamento.
Sendo assim, o exame a ser promovido é se o conjunto probatório é suficiente para estabelecer a conexão entre os documentos, de modo que se possa alcançar uma opinião consistente sobre o uso dos recursos. O confronto entre os pagamentos descritos nos extratos e as respectivas notas fiscais encontra-se sumarizado no quadro seguinte.
	Extrato
	Notas fiscais
	Diferença

	Data
	Discriminação
	Valor
	 
	Nº
	Discriminação
	Valor
	Peça

	30/06/2015
	Ordem bancária
	258.943,71
	C
	-
	-
	-
	-
	-

	24/08/2015
	Pagto. cartão
	16.222,95
	D
	3608
	Alimentos
	16.222,95
	peça 35, p. 53
	0,00

	24/08/2015
	Pagto. cartão
	20.543,58
	D
	3609
	Higiene
	20.543,58
	peça 35, p. 55
	0,00

	24/08/2015
	Pagto. cartão
	10.057,68
	D
	3610
	Limpeza
	10.057,68
	peça 35, p. 57
	0,00

	24/08/2015
	Pagto. cartão
	180,00
	D
	3681
	Construção
	180,00
	peça 35, p. 73
	0,00

	24/08/2015
	Pagto. cartão
	198,00
	D
	3681
	Construção
	198,00
	peça 35, p. 73
	0,00

	24/08/2015
	Pagto. cartão
	4.050,00
	D
	3681
	Construção
	4.050,00
	peça 35, p. 73
	0,00

	24/08/2015
	Pagto. cartão
	11.986,50
	D
	3681
	Construção
	11.986,50
	peça 35, p. 73
	0,00

	24/08/2015
	Pagto. cartão
	3.200,00
	D
	3681
	Construção
	3.200,00
	peça 35, p. 73
	0,00

	24/08/2015
	Pagto. cartão
	360,00
	D
	3681
	Construção
	360,00
	peça 35, p. 73
	0,00

	24/08/2015
	Pagto. cartão
	11.520,00
	D
	6
	Construção
	11.520,00
	peça 35, p. 75
	0,00

	24/08/2015
	Pagto. cartão
	17.280,00
	D
	6
	Construção
	17.280,00
	peça 35, p. 75
	0,00

	24/08/2015
	Pagto. cartão
	6.480,00
	D
	6
	Construção
	6.480,00
	peça 35, p. 75
	0,00

	24/08/2015
	Pagto. cartão
	2.160,00
	D
	6
	Construção
	2.160,00
	peça 35, p. 75
	0,00

	24/08/2015
	Pagto. cartão
	14.400,00
	D
	6
	Construção
	14.400,00
	peça 35, p. 75
	0,00

	24/08/2015
	Pagto. cartão
	10.080,00
	D
	6
	Construção
	10.080,00
	peça 35, p. 75
	0,00

	24/08/2015
	Pagto. cartão
	19.200,00
	D
	6
	Construção
	19.200,00
	peça 35, p. 75
	0,00

	24/08/2015
	Pagto. cartão
	8.640,00
	D
	6
	Construção
	8.640,00
	peça 35, p. 75
	0,00

	24/08/2015
	Pagto. cartão
	20.000,00
	D
	8259
	Serviço locação
	20.000,00
	peça 35, p. 62
	0,00

	24/08/2015
	Pagto. cartão
	12.000,00
	D
	8258
	Serviço locação
	12.000,00
	peça 35, p. 59
	0,00

	27/08/2015
	Pagto. cartão
	29.700,00
	D
	124
	Combustível
	29.700,00
	peça 35, p. 65
	0,00

	27/08/2015
	Pagto. cartão
	37.000,00
	D
	123
	Combustível
	37.000,00
	peça 35, p. 67
	0,00

	27/08/2015
	Pagto. cartão
	3.300,00
	D
	126
	Combustível
	3.300,00
	peça 35, p. 69
	0,00

	2/09/2015
	Pagto. cartão
	385,00
	D
	129
	Combustível
	385,00
	peça 35, p. 71
	0,00

	258.943,71

	258.943,71
	 
	0,00

É possível observar que todos os pagamentos realizados com cartão ocorreram nos dias 24/8/2015, 27/8/2015 e 2/9/2015. Para as notas fiscais 3608, 3609, 3610, 8258, 8259, 123, 124, 126 e 126, há uma relação direta e unívoca entre o valor pago por meio de cartão e o valor da respectiva nota fiscal.
O MPTCU destacou em seu parecer duas notas fiscais: 3681, de 21/9/2015, no valor de R$ 19.974,00, e 6, de 14/10/2015, na soma de R$ 89.700,00. Para essas notas há diversos pagamentos efetuados por meio de cartão de crédito que se referem a itens discriminados no documento fiscal com coincidência direta de valores. Isto é, a nota 3681 apresenta itens de R$ 180,00, R$ 198,00, R$ 4.050,00, R$ 11.986,50, R$ 3.200,00 e R$ 360,00, cuja soma alcança R$ 19.974,00, idêntica ao valor pago por cartão. A nota fiscal 6, de modo semelhante, apresenta itens discriminados nos valores R$ 17.280,00, R$ 6.480,00, R$ 2.160,00, R$ 14.400,00, R$ 10.080,00, e R$ 8.640,00. Especificamente para esta, consta ainda o valor de R$ 30.720,00, relativo a "tábuas de assolho 4m", que se refere à soma de gastos de R$ 11.520,00 e R$ 19.200,00, efetuados pelo cartão de crédito. O valor total da nota é de R$ 89.700,00.
Não restou, portanto, diferença não correlacionada entre as somas das notas fiscais apresentadas e os valores discriminados no extrato bancário do ajuste firmado. 
Segundo a unidade instrutiva, as notas gozam de veracidade e as compras de materiais e serviços se relacionam ao objeto do ajuste[footnoteRef:5]:  [5:  Peça 41, p. 6.] 
"21. Foi possível verificar a veracidade das notas fiscais eletrônicas emitidas no portal na nota fiscal eletrônica (https://www.nfe.fazenda.gov.br/portal) . Verificou-se, ainda, que as mesmas continham a indicação do convênio, bem como o devido atesto. As aquisições de produtos e serviços constantes das mesmas referem-se ao objeto do ajuste firmado."
As notas fiscais 3681 e 6, contudo, foram expedidas, respectivamente, em 21/9/2015 e 14/10/2015, em datas posteriores às dos pagamentos efetuados por cartão de crédito, ocorridos no dia 24/8/2015. É razoável aceitar, no entanto, que, dado o cenário de desastre em que se encontrava o município, haja algum tipo de atraso na emissão do documento fiscal.
Consta ainda da documentação apresentada pelo responsável cópia de pagamentos de dois documentos únicos de arrecadação s/ nº (DUA) , que se referem a recolhimentos de tributos locais (ISS) - e não de INSS, de modo diverso do que consignou o MPTCU - nos valores de R$ 600,00, de 31/8/2015[footnoteRef:6] e R$ 1.000,00, de 31/08/2015[footnoteRef:7]. Esses documentos não interferem no valor comprovado, mas, quando somados ao valor de R$ 258.943,71 perfazem o valor de R$ R$ 260.543,71, indicado pela Secex-TCE. [6:  Peça 35, p. 61.]  [7:  Peça 35, p. 64.] 
Integra também os autos cópia da GRU, com o respectivo comprovante de recolhimento ocorrido em 5/12/2016, no valor de R$ 2.437,65, referente à diferença de aplicação em caderneta de poupança[footnoteRef:8]. [8:  Peça 35, p. 49.] 
Assim, a documentação permite que se acate a defesa do responsável quanto à irregularidade 1. Contudo, não foram apresentadas justificativas quanto à irregularidade 2. 
Conforme assentado na jurisprudência consolidada desta Corte, compete ao gestor apresentar sua prestação de contas no prazo originalmente estipulado para tal e ao órgão responsável por sua análise. No caso concreto, o ex-prefeito encaminhou intempestivamente sua prestação de contas ao Tribunal em lugar de fazê-lo ao órgão repassador, movimentando desnecessariamente as diversas instâncias internas. Cabe, portanto, o julgamento pela irregularidade das contas do Sr. Simeão Garcia do Nascimento, nos termos do art. 202, § 6º, do RITCU, procedendo-se à aplicação da multa prevista no art. 58, II, da Lei 8.443/1992, conforme propugnou a unidade instrutiva.
Não se operou na situação em exame a prescrição da pretensão punitiva, uma vez que a irregularidade sancionada ocorreu em 10/2/2016, um dia após a data final para entrega da prestação de contas, enquanto o ato de ordenação da audiência ocorreu em 17/4/2020 (peça 33) . 
Diante do exposto, manifesto-me pela aprovação do acórdão que ora submeto à apreciação deste Colegiado.
TCU, Sala das Sessões Ministro Luciano Brandão Alves de Souza, em 16 de março de 2021.
Weder de Oliveira
Relator